【裁判字號】    98,簡上,35
【裁判日期】    980731
【裁判案由】    竊盜
【裁判全文】
臺灣桃園地方法院刑事判決              98年度簡上字第35號
上  訴  人  乙○○
即  被  告
上列上訴人因竊盜案件，不服本院簡易庭中華民國97年11月26日
97年度壢簡字第3063號第一審刑事簡易判決（聲請簡易判決處刑
案號：臺灣桃園地方法院檢察署97年度速偵字第5560號），提起
上訴，本院管轄第二審之合議庭判決如下：
    主  文
原判決撤銷。
乙○○竊盜，處拘役拾伍日，如易科罰金，以新臺幣壹仟元折
算壹日。
    事  實
一、乙○○患有「雙極性疾患」，致其辨識行為違法或依其辨識
    而行為之能力，顯著減低，於民國97年11月9 日晚間11時40
    分許，行經桃園縣中壢市○○路76號「咖啡塔客」店時，見
    該店打烊，四下無人，竟意圖為自己不法之所有，走入店內
    徒手竊取甲○○所有放置於店內櫃臺上之Sony Ericson （
    起訴書誤繕為Ericssom，應予更正）W810i 型行動電話1 支
    及「咖啡塔客」鐵捲門遙控器1 個得逞（侵入住宅部分未據
    告訴）。適遇甲○○外出移車後返回店內，見乙○○手持前
    揭行動電話正欲離開，遂上前質問為何拿取該支電話，乙○
    ○聞言，未置一語，即將電話交還甲○○並逕行往門口走去
    ，且誤認其所竊遙控器能開啟停放在店前之自小客車，隨即
    又再取出前揭遙控器試按，因此啟動該店鐵捲門，始又為甲
    ○○發覺，乙○○再將之交還甲○○後快步離開，適有巡邏
    員警行經該處，經甲○○報警處理，而悉上情。
二、案經甲○○訴由桃園縣政府警察局中壢分局報請臺灣桃園地
    方法院檢察署檢察官偵查後聲請以簡易判決處刑。
    理  由
壹、程式方面：
一、按被告以外之人於審判外之言詞或書面陳述，除法律有規定
    者外，不得作為證據；被告以外之人於審判外之陳述，經當
    事人於審判程式同意作為證據，法院審酌該言詞陳述或書面
    陳述作成時之情況，認為適當者，亦得為證據。當事人、代
    理人或辯護人於法院調查證據時，知有第159 條第1 項不得
    為證據之情形，而未於言詞辯論終結前聲明異議者，視為有
    前項之同意，刑事訴訟法第159 條第1 項及第159 條之5 分
    別定有明文。查證人甲○○於警詢中所為陳述，固屬傳聞證
    據，惟檢察官及被告就前揭審判外陳述之證據能力，於本院
    準備程式及審判期日時均不爭執，且迄至言詞辯論終結前亦
    未再聲明異議。經核上開證據資料製作時之情況，查無違法
    不當或證明力明顯過低之瑕疵，亦認為以之作為證據應屬適
    當。
二、其次，本案認定事實所引用之文書證據，並無證據證明係公
    務員違背法定程式所取得，亦無刑事訴訟法第159 條之4 之
    顯有不可信之情況與不得作為證據之情形。本院斟酌本案卷
    內之證據並非非法取得，亦無證明力明顯過低之情形，且經
    本院於審判期日依法進行證據之調查、辯論，被告於訴訟上
    之程式權即已受保障，故前揭各該證據，均得採為證據，合
    先敘明。
貳、實體方面：
一、訊據被告乙○○矢口否認有何竊盜犯行，先於本院準備程序
    中辯稱：我承認有竊取甲○○所有之行動電話及鐵捲門遙控
    器，但我在竊取時主觀上精神狀態已經沒有責任能力云云；
    嗣於本院審理時又辯稱：我是經過那邊，幫她們拆招牌，結
    束以後我去吧台洗手，看到被害人手機響了，我拿起來聽，
    而遙控器跟手機放在一起，我就一起拿手機跟遙控器云云。
二、經查：
(一)、上開犯罪事實，業據證人即被害人甲○○於警詢中清楚證稱
    ：「（於何時？在何地發現遭竊？手機及遙控器放置於何處
    ？）於97年11月9 日23時左右，在中壢市○○路76號（咖啡
    塔客）內發現被竊。當時我將手機及遙控器放置於吧臺上」
    、「（當時情況為何？請詳述說明？）我當時因為準備打烊
    ，所以就將我停放在六和路附近的車輛移到店前，回到店裡
    面就發現當時放在吧臺上的手機不見了，而且發現當時店裡
    有一名男子手上正拿著我的手機從店裡房間走出來，我就問
    該男子為何拿我手機，該男子沒說什麼，就走到我面前把手
    機交給我，之後就走出門口，而當時該男子手上又拿出另外
    一個遙控器，準備要用遙控器試試看是否可以打開停放在外
    面之車輛，結果該遙控器是我店裡鐵捲門的遙控器，該男子
    交還遙控器之後就立刻快步離開」等語（見偵卷第15頁）。
    參以被告於警詢、偵訊中亦均不否認其確曾於上開時地拿取
    被害人手機，並將其遙控器帶出店外（見偵卷第8 、25頁）
    ，已見被害人所述並非出於子虛。況被害人與被告素不相識
    ，又無仇怨，衡情更無故意編派虛詞以陷被告於不利之必要
    。此外，並有贓物認領保管單、案發現場及遭竊手機、遙控
    器照片在卷可為憑佐，是認其上開所證，堪予採信。
(二)、被告乙○○於本院審理時固辯稱其係為被害人接聽手機，並
    非下手行竊云云。惟查：
  1.本件被告於警詢時先是供稱：「（你為何拿該當事人之手機
    及遙控器？）因為當時我拿手機是要打電話給家人；而該遙
    控器只是拿來玩而已」、「因為我手機沒電放在家裡面，剛
    好今天來外面玩，所以就拿來使用，至於遙控器也只是拿來
    按一按而已」云云（見偵卷第8 頁）。嗣於偵訊時則改稱：
    「（東西不是你的，你拿這2 樣東西做什麼？）我當時經過
    那家店，因為手髒了所以就進去洗手，當時店裡還有2 個人
    ，洗完守候我就在吧臺上看到手機，因為我想打電話回家，
    所以我就拿起來要撥，那個女的就走進來說我手上的手機是
    她的，我就還給他，然後走出去」、「（為何要將遙控器帶
    出店外？）我覺得好玩就拿出去按……」云云（見偵卷第25
    至26頁）。迨至本院審理時又翻稱：「我是經過那邊，幫她
    們拆招牌，結束以後我去吧台洗手，看到被害人手機響了，
    我拿起來聽，遙控器跟手機放在一起，我就一起拿手機跟遙
    控器」云云（見本院98年7 月29日審判筆錄第4 頁）。顯見
    被告就其當初究竟為何進入店內、進入店內曾做何事、又為
    何拿取被害人之行動電話及遙控器等各節，前後供述反覆矛
    盾，本院已難輕信。
  2.況果被告確曾於案發前為被害人拆卸招牌並進入吧台內洗手
    ，顯見被害人本人於案發當時亦應同在店內，倘被害人自己
    之行動電話確於此際響起，被害人為何不自行拿起電話接聽
    即可，反要與之素不相識之被告代為接聽？顯已有違常情。
    再本件被害人遭竊之行動電話及鐵捲門遙控器僅係同時放在
    吧臺上，該行動電話與遙控器既無相扣，又係獨立放置，若
    被告僅係為被害人接聽電話，何必拿起遙控器朝店門走去？
    更與事理悖離極甚。被告執此為辯，無非僅係臨訟杜撰，事
    後飾卸之詞，要無可採。
(三)、至被告乙○○雖另辯稱：案發當時其因精神病發作，以致完
    全喪失辨識其行為違法或依其辨識而行為之能力云云。然查
    ：
  1.被告案發前因睡眠需求降低、思想跳躍、活動力增加、情緒
    激亢等症狀，自93年9 月11日起迄至案發為止，均陸續前往
    臺北市立聯合醫院門診或住院治療，有該院98年1 月17日北
    市醫松字第09830518100 號函附病歷影本等資料在卷可稽，
    堪認屬實。
  2.惟被告是否確因上開病症以致造成其於案發時辨識行為違法
    或依其辨識而行為之能力，已完全喪失或顯著減低之情，經
    本院函請台北市立醫院鑑定，該院先後以98年6 月16日北市
    醫松字第09830695300 號、同年6 月23日北醫松字第098307
    03000 號函所檢送精神鑑定報告鑑定結論認為：「1.蘇員係
    一『雙疾性疾患』患者，可能於71-72 年間（約18歲）即已
    發病，93年9 月之後方才較持續接受治療，至今已因在『躁
    期』發作時出現干擾、危險行為而住院3 次」、「3.蘇員於
    97年11月16日由家人送至本院區急診室，次（17）日住院，
    同年12月18日出院，診斷為『雙疾性疾換，躁期』。雙疾性
    疾換復發時，情緒、行為、思考、生理等方面之症狀未必同
    時出現，症狀出現後亦可能需要數日時間方才達到『明顯』
    異常、干擾或危險，以致必須送醫之程度；而且，即便患者
    症狀已達須送醫之程度，亦可能因其本身之抗拒、重要關係
    人（如：家屬）之未察覺或無意介入，或交通困難等外在因
    素，致又延遲就醫時間。因此，蘇員雖於97年11月16 日 方
    才由家人送醫，然其所罹之『雙疾性疾患』可能於97年11月
    9 日（或更早）即已復發。」、「4.……。甲○○初時並未
    發現該遙控器亦遭蘇員拿取。蘇員在交還手機後、未脫離甲
    ○○視線範圍內時即自行取出該遙控器，顯與一般行竊者『
    掩飾贓物』之行為不同。再者，一般行竊者為『脫免逮捕』
    ，於行為遭發現後，應為企圖儘速離去。而蘇員當時先交還
    手機，『走出門口』後又折返交還遙控器，此二行為自然對
    其脫離現場之時間造成延遲、對其『脫免逮捕』之機會造成
    妨害。質言之，蘇員於遭甲○○發現竊取或拿取手機後之行
    為，與一般行竊者依常情應有之行為顯有不同」、「5.循上
    ，鑑定人認為應已足以認定蘇員所罹之『雙疾性疾患』於97
    年11月9 日（或更早）即已復發，而在『咖啡塔客』店內竊
    取或拿取手機、遙控器之行為，在一定程度應以受到當時『
    躁期』病情之影響」、「6.蘇員竊取或拿取甲○○所有之手
    機，經甲○○發現後，即將該手機交還甲○○；走出店外過
    程中，發現與手機一同竊取或拿取之遙控器係用以開關該店
    鐵捲門後，復折返將遙控器交還甲○○。此二行為顯示蘇員
    當時並非不能辨識一己行為之性質，亦非完全欠缺依一己辨
    識而行為之能力。然因『雙疾性疾患，躁期』病情之影響，
    鑑定人認為蘇員當時依一己辨識而行為之能力應已顯著減低
    。」等語（見本院卷第89至90頁）。是依上開鑑定結果，可
    知被告於案發當時因受所患「雙疾性疾患，躁期」精神病所
    引發之精神病狀，致其辨識行為違法或依其辨識而行為之能
    力，顯著減低。
  3.經本院參酌上開鑑定意見，並考量：(1)被告於案發前，已曾
    陸續前往臺北市立聯合醫院門診或住院治療；(2)細繹本件被
    告於警詢、偵查及本院審理中歷次供述，其對於案發前後及
    犯案過程等情節非但描述甚詳，復尚知就對己不利之事實加
    以掩飾；(3)再觀之本案被告犯案過程，因被告於遭被害人發
    現竊取手機及遙控器後，隨即將竊得物品返還被害人並快步
    逃離現場等相關情狀，在在均難以認定其於犯案時自主控制
    能力有何完全喪失之狀況。本院乃綜合上情，認被告於案發
    時縱因罹患雙疾性疾患之精神病發作，惟該病症仍未因此使
    之完全喪失辨識行為違法或依其辨識而行為之能力，而僅有
    顯著減低之狀況。被告辯稱其於案發當時已無責任能力云云
    ，亦非可取。
(四)、綜上所述，本件事證至臻明確，被告乙○○竊盜犯行洵堪認
    定，應予依法論科。
三、論罪科刑方面：
(一)、核被告乙○○所為，係犯刑法第320 條第1 項之普通竊盜罪
    。其次，被告經本院依職權囑託臺北市立聯合醫院鑑定精神
    狀況結果，認其因所患「雙疾性疾患，躁期」病情之影響，
    於行為當時依一己辨識而行為之能力應已顯著減低，有前開
    臺北市立聯合醫院98年6 月16日北市醫松字第09830695300
    號、同年6 月23日北醫松字第09830703000 號函檢附精神鑑
    定報告書在卷，經本院審酌本件被告犯罪過程、案發前被告
    之就診經歷，以及其於歷次警偵訊及本院審理中供述之情形
    ，認本件被告於上開行為時，確因所患精神障礙疾病，致依
    其辨識而行為之能力有顯著減低之情形，應依刑法第19條笫
    2 項之規定減輕其刑。
(二)、原審認被告罪證明確，予以論罪科刑，固非無見。惟本件被
    告於行為時既因其所患精神障礙疾病，致依其辨識而行為之
    能力有顯著減低之情形，有如前述，原審未併予審究，即有
    未洽。被告上訴否認犯罪，雖無理由，惟原判決既有上開違
    誤之處，仍屬無可維持，應由本院將原判決撤銷改判。爰審
    酌被告恣意竊取他人之物欲供為己用，缺乏尊重他人財產權
    之守法意識，且犯後始終飾詞否認犯行，復未與被害人達成
    賠償之和解，難見有何悔悟之心。惟本件終究係因被告上開
    病症缺陷以致其自我控制能力變差所引起，而遭竊之物財物
    價值尚屬不高，又幸於當場及時查獲而由告訴人甲○○領回
    ，此有卷附贓物認領保管單為憑，犯罪所生之危害不大，暨
    其素行、生活狀況、犯罪之動機、目的、手段等一切情狀，
    量處如主文所示之刑，並諭知易科罰金之折算標準，以示警
    惕。
(三)、末經本院參酌上開鑑定報告結論，認被告可能於71-72 年間
    （約18歲）即已罹患「雙疾性疾患」，然過往並無於病發期
    間出現違法行為之記錄；其本次行為對於他人之危害，就情
    節言尚屬輕微；且其接受鑑定時，情緒狀態已回復穩定，是
    目前尚無令其入相當處所施以監護之必要，有前述精神鑑定
    報告書在卷（見本院卷第90頁），且觀之被告於本院審理中
    到庭陳述之神態、意識、應答狀況，外觀上已與一般常人無
    異，且依其前案紀錄表記載，亦未見有何反覆多次犯罪之情
    形，難認本件被告有再犯或危害公共安全之虞，尚無依刑法
    第87條第2 項規定對被告施以監護之必要，併此敘明。
據上論斷，應依刑事訴訟法第455 條之1 第1 項、第3 項、第36
9 條第1 項前段、第364 條、第299 條第1 項前段，刑法第320
條第1 項前段、第19條第2 項、第41條第1 項前段，刑法施行法
第1 條之1 第1 項、第2 項前段，判決如主文。
本案經檢察官吳佳美到庭執行職務。
中    華    民    國    98    年    7     月    31    日
                  刑事第八庭    審判長法  官  林惠霞
                                      法  官  張明儀
                                      法  官  呂綺珍
附錄論罪科刑法條：
中華民國刑法第320條
（普通竊盜罪、竊佔罪）
意圖為自己或第三人不法之所有，而竊取他人之動產者，為竊盜
罪，處5 年以下有期徒刑、拘役或5 百元以下罰金。
意圖為自己或第三人不法之利益，而竊佔他人之不動產者，依前
項之規定處斷。
前二項之未遂犯罰之。
以上正本證明與原本無異。
不得上訴。
                                      書記官  范升福
中    華    民    國    98    年    7     月    31    日


司法院資訊處製作；財團法人民間司法改革基金會備份。
